【裁判字號】    99,上更(一),3
【裁判日期】    991022
【裁判案由】    塗銷抵押權登記
【裁判全文】
臺灣高等法院花蓮分院民事判決       99年度上更(一)字第3號
上  訴  人  吳黃素敏
訴訟代理人  余道明律師
被上訴人    臺灣中小企業銀行股份有限公司
法定代理人  羅澤成
訴訟代理人  吳明益律師
上列當事人間請求塗銷抵押權登記事件，上訴人對於中華民國98
年9月11日臺灣花蓮地方法院98年度訴字第216號第一審判決提起
上訴，經最高法院第一次發回更審，本院於民國99年10月8日言
詞辯論終結，判決如下：
    主      文
上訴駁回。
第二審及發回前第三審訴訟費用均由上訴人負擔。
    事實及理由
甲、程序方面
一、按本件被上訴人之法定代理人於本院前審訴訟進行中由蔡慶
    年變更為羅澤成，此有被上訴人公司變更登記表在卷可稽（
    本院98年度上字第40號民事卷〈下簡稱本院前審卷〉第27至
    31頁），是羅澤成聲明承受訴訟（本院前審卷第45頁），按
    諸民事訴訟法第175條第1項規定，並無不合，應予准許。
二、本件上訴人訴訟代理人於原審起訴時僅泛稱訴訟標的依據物
    權法等語（原審卷第34頁），未具體說明其據以請求之訴訟
    標的，經本院受命法官於99年8月3日準備程序中曉諭上訴人
    訴訟代理人說明後，業據其聲明本件據以請求之訴訟標的為
    民法第767條所有權排除侵害請求權（本院99年度上更一字
    第3號民事卷〈下簡稱本院上更一卷〉第70頁），是本件訟
    訴標的已明，附此說明。
乙、實體方面
一、上訴人主張：
  (一)緣訴外人張明誌、張明清於民國78年3月15日以其2人所有之
    新城鄉○○段1517、1518地號及其上建物即嘉平段364、365
    建號為擔保，設定最高限額新臺幣（下同）250萬元抵押權
    登記予被上訴人，並向被上訴人借貸180萬元；嗣於78年8月
    張明誌將上揭嘉平段1517、1518地號土地之應有部分1/2及
    其上364建號房屋（下稱系爭房地）售予上訴人，張明誌並
    將上揭對被上訴人之債務清償完畢，惟當時張明誌及上訴人
    均忘記要求被上訴人塗銷抵押權登記。爾後，張明誌於83年
    7月22日起，以其所有之其他不動產（花蓮市○○段422地號
    、民心段131、131-1、131-2建號，花蓮市○○段1181、118
    1-1地號、主權段1315建號）為擔保，向被上訴人陸續借貸
    ，97年間張明誌資金週轉不靈，無法如期償還對被上訴人之
    債務，被上訴人明知系爭房地已移轉登記上訴人名下，且當
    時張明誌已結清所借債務，詎被上訴人竟以上訴人所有之系
    爭房地，向法院聲請裁定拍賣抵押物，依最高法院90年台上
    字第1164號判決意旨及修正後之民法第881條之1第1項、第2
    項規定可知，實務及立法，政策上均否定「概括最高限額抵
    押權」之效力。復查，訴外人張明誌83年間以其所有之其他
    不動產為擔保，向被上訴人借貸而設定抵押權登記時，亦未
    以上訴人所有之系爭房地為共同擔保不動產，此觀諸土地謄
    本灼然可知，換言之，就當年移轉所有權予上訴人時，最高
    限額抵押權所擔保之債務既清償完畢，該債務即已消滅不存
    在，至於張明誌另行向被上訴人之借貸，自不在系爭抵押權
    擔保之範圍內。另一方面，依最高法院79年台上字第2351號
    判決意旨，擔保物移轉所有權時，該最高限額抵押權所擔保
    之債權即告確定，嗣後之所生債務自不在擔保範圍內，況且
    ，就本件而言，張明誌所積欠債務，不僅係於移轉所有權之
    後，更是另以其他不動產為抵押權，另行向被上訴人為借貸
    所生，不能僅以張明誌2次之借貸均為同一銀行，即可容許
    銀行任擇一為抵押物拍賣之聲請。
  (二)最高限額抵押權擔保之範圍，按諸民法第861條規定之意旨
    ，當得由當事人自由約定之，惟是否得不劃定一定之範圍，
    此即涉及概括最高限額抵押權是否有效之問題。所謂「概括
    最高限額抵押權」，係指抵押權人與債務人間，無基本契約
    （一定之法律關係）為擔保債權發生之基礎關係，而將該當
    事人間所發生現在與將來之ㄧ切債權，在最高限額內予以擔
    保之最高限額抵押權。此種抵押權因當事人就擔保債權發生
    原因之基礎關係未加以限定，故債務人與抵押權人間所生之
    一切債權，例如因侵權行為或不當得利所生之偶發債務，均
    可能成為擔保之範圍，致使抵押人負擔不可預期之債務，自
    非妥當。且因擔保債務未劃定一定範圍，抵押物在最高限額
    範圍內受無限制之拘束，尤其在最高限額約定過高之情形，
    將使實際擔保債權額與最高限額間之抵押物交換價值陷於窒
    息狀態，妨害其交換價值之有效利用，有違物應盡其用之旨
    。加以，在一般最高限額抵押權因就擔保債權限定一定之範
    圍，故後次序抵押權人或一般債權人就抵押物應負之擔保程
    度，可作相當之預測。反之，概括最高限額抵押權因未劃定
    擔保債權之範圍，不僅偶然發生之債權可隨時進入擔保範圍
    ，甚至抵押權人得以不當方法蒐集無擔保債權、票據債權，
    列入擔保範圍，使上述預測陷於不可能，對於後次序抵押權
    人或一般債權人即有保護欠周之弊害。再者，概括最高限額
    抵押權所擔保之不特定債權，因無一定之基礎關係為其發生
    原因，該抵押權無一定之法律關係可資從屬，違反抵押權之
    從屬性，自難承認其為有效。本件抵押權設定契約書所附其
    他約定事項第1條記載「擔保物提供人為擔保債務人對抵押
    權人臺灣中小企業銀行股份有限公司（包括總行及所屬各分
    支機構，以下同），在抵押權設定契約書所定之本金最高限
    額以內，現在（包括過去所負現在尚未清償）及將來所負之
    票據、借款、墊款、保證等債務及其他債務（如應返還之押
    租金等），並包括其利息、遲延利息、違約金、實行抵押權
    費用、損害賠償及其他有關費用之清償，特提供前列擔保物
    設定抵押權與抵押權人。」係含蓋一切債務，顯已違反最高
    限額抵押權須從屬一定基礎關係之論理，且按其所附約定事
    項所定，無非將債務人一切之債務，所有之法律關係均包括
    在內，無異與概括最高限額抵押權相同，而實務上既已否定
    「概括最高限額抵押權」之效力，是上述約定顯已違反強制
    及禁止規定，自屬無效。另上述約定，為身為銀行業者之被
    上訴人所提供之定型化契約之內容，無異將基礎關係無限擴
    大，而形成概括性最高限額抵押權，有違誠信原則，對債務
    人顯失公平，依消費者保護法第12條所定，該條款應屬無效
    。
  (三)退步言之，即便該約定仍屬有效，則從屬之基礎關係，應僅
    限於當初被上訴人與張明誌、張明清提供系爭不動產時，所
    約定之基礎關係，而被上訴人於97年度執字第12716 號執行
    案件中，所提出之執行名義內容，皆以債務人為奇聖石業有
    限公司（以下簡稱奇聖公司），而以張明誌為連帶保證人之
    債務，即便其中有2 筆張明誌之借貸，其連帶保證人為林翠
    英、黃淑玲等人，均非系爭抵押權設定之連帶債務人，二者
    顯非同一基礎關係至為灼然。當不得以2 筆債務均屬同一銀
    行，而謂同一基礎關係。況且，被上訴人之所以借貸上揭金
    額，亦因債務人奇聖公司或張明誌另行提供擔保物設定最高
    限額抵押權，顯然屬另一基礎關係，自非及於系爭抵押權，
    。苟如被上訴人所抗辯奇聖公司申請借貸時，亦同時審酌系
    爭房地於仍在被上訴人授信範圍內，何以未如常情般，將所
    有不動產列入連帶保證範圍內，顯不合常情矣，是以，被上
    訴人據以執行之執行名義，實非系爭抵押權之基礎關係至為
    灼然。
  (四)故上訴人爰依民法第767條排除侵害請求權起訴請求，並聲
    明：被上訴人應將系爭房地於78年3月15日所為之最高限額
    抵押權登記塗銷。另原審為上訴人敗訴判決後，上訴人不服
    提起上訴，上訴聲明：(1)原判決廢棄。(2)廢棄部分，判命如
    起訴聲明所示。
二、被上訴人主張：
  (一)訴外人張明誌、張明清於78年3 月18日以系爭房地為擔保品
    向被上訴人借得180萬元在案，並設定最高限額抵押權250萬
    元予被上訴人，設定義務人為張明誌，而債務人為張明誌、
    張明清，約定擔保債務人對抵押權人即被上訴人在抵押權設
    定契約書所定之本件最高限額以內，現在（包括過去所負現
    在尚未清償）及將來所負之票據、借款、墊款、保證等債務
    及其他債務（如應返還之押租金等）並包括其利息、遲延利
    息、違約金、實行抵押權費用、損害賠償及其他有關費用之
    清償，特提供擔保物設定抵押權予抵押權人。此種抵押權所
    擔保之債權，除訂約時已發生之債權外，即將來發生之債權
    ，在約定限額之範圍內，亦為抵押權效力所及。雖抵押權存
    續期間內已發生之債權，因清償或其他事由而減少或消滅，
    原訂立之抵押契約依然有效，嗣後在存續期間內陸續發生之
    債權，債權人仍得對抵押物行使權利。故張明誌雖將系爭房
    地於78年8月間移轉登記上訴人，原借款亦已清償，仍無礙
    於被上訴人抵押人之地位。且上訴人與張明誌之買賣過戶行
    為並未知會被上訴人並申請塗銷抵押權，亦未申請變更設定
    之債務人或義務人等設定資料，上訴人怠於行使權利，殊不
    得於被上訴人依法行使抵押權時始為爭辯。
  (二)又抵押權所擔保之債權，其種類及範圍，屬於抵押權之內容
    ，依法應登記，始生物權效力，如因內容過於冗長，登記簿
    所列各欄篇幅不能容納記載，故可以附件記載，作為登記簿
    之一部分，惟須於聲請登記時經提出視為登記簿之附件，始
    為抵押權之效力所及，是以關於最高限額抵押權所擔保之債
    權，如未記載於登記簿者，須經提出視為登記簿附件之最高
    限抵押權設定契約書有該項債權之記載，即能認為屬抵押權
    擔保之債權。據此，依被上訴人提出之抵押權設定契約書所
    附之其他特約事項第1條記載，本案抵押權所擔保之範圍，
    非僅限於張明誌與被上訴人間之借款債務，並包括其對被上
    訴人之其他保證債務，該等借款及保證之債務在未清償且抵
    押權未屆期前，最高限額抵押權當無消滅之理。依民法第86
    7條規定，上訴人自不得以所有權有妨害為由，請求被上訴
    人塗銷抵押權。
  (三)另訴外人張明誌為被上訴人授信戶奇聖公司之法定代理人兼
    連帶保證人，奇聖公司自78年5 月30日起即向被上訴人申請
    貸款，被上訴人審酌奇聖公司借款條件時，因系爭不動產係
    擔保張明誌於本行所有之授信，現在（包括過去所負現在尚
    未清償）及將來所負之票據、借款、墊款、保證等債務及其
    他債務、、、，故銀行於授信之際均將系爭房地列為擔保考
    量而予以授信借款，而奇聖公司之授信於96年即已發生逾期
    ，目前尚欠本金15,353,158元、美金17,100.8元及其利息違
    約金未清償（下稱系爭債務），而張明誌個人亦有授信逾期
    未償，目前尚欠本金1,365,577元及其利息、違約金，該上
    述授信案均在張明誌系爭房地供擔保之存續期間內所發生之
    債權，雖張明誌尚有其他不動產供擔保，惟被上訴人債權亦
    未能全數受償，故被上訴人對於系爭房地仍可依最高限額抵
    押權之特性而依法主張。
  (四)奇聖公司以訴外人張明誌及張明清為連帶保證人向被上訴人
    借款236萬元，其借款期限自78年5月30日至93年5月30日，
    有奇聖公司所簽立之借據可證，而此筆借款陸續清償，至91
    年10月18日始清償完畢，訴外人張明誌既為該筆借款之連帶
    保證人，且該筆借款在系爭最高限額抵押權存續期間內，故
    於該借貸債務尚未清償前，自亦屬系爭抵押權擔保範圍無疑
    。
  (五)又銀行為求統一契據條款內容皆以定型化之契約與相對人協
    議簽立，倘有須個別商議約定，會於約定之處請相對人簽章
    確認無誤，餘者相對人皆於了解契據內容後雙方意思表示一
    致後簽訂契約。而銀行之契據不外乎借貸契約或抵押權設定
    書類及其他特約事項，內容未有違反誠信原則或有對消費者
    顯失公平之處，實無違反消費者保護法第12條。再者本件抵
    押權設定等事宜係發生於78年間，而消費者保護法係於83年
    始公布實行，並無溯及既往之規定，故本案無消費者保護法
    之適用，且其所保護者為消費者，即本案之借款人而非系爭
    抵押物之現所有權人，故上訴人引此抗辯，洵屬無理。
  (六)聲明：駁回上訴。
三、經本院協議兩造整理爭點如下：
(一)兩造不爭執事項
  (一)訴外人張明誌、張明清於78年3月15日以其2人所有之新城鄉
    ○○段1517、1518地號及其上建物即嘉平段364、365建號為
    擔保，設定最高限額250萬元抵押權登記予被上訴人，並向
    被上訴人借貸180萬元。系爭最高限額抵押權所擔保之債權
    ，依登記簿之附件契約書其他特約事項第1條之記載，包括
    張明誌現在及將來所負之票據、借款、墊款、保證等債務及
    其他債務，並包括其利息、遲延利息、違約金、實行抵押權
    費用、損害賠償及其他有關費用之清償。
  (二)78年7月31日張明誌將系爭房地售予上訴人，並於78年8月17
    日移轉登記，嗣張明誌將上揭對被上訴人之借款債務清償完
    畢，惟未塗銷系爭房地上之抵押設定。
  (三)張明誌為奇聖公司之法定代理人，其為奇聖公司對被上訴人
    借款債務之連帶保證人，對另案其個人借貸及奇聖公司之借
    款債務，另提供花蓮市○○段422地號、民心段131、131-1
    、131-2建號，花蓮市○○段1181、1181-1地號、主權段13
    15建號等不動產為擔保，然上開不動產經拍賣後，被上訴人
    之債權仍未完全受償。
  (四)系爭房地上現所執行之債權，是奇聖公司對被上訴人之消費
    借貸債務，而張明誌為該債務之連帶保證人。
(二)本件主要爭點：
  (一)系爭抵押權設定契約之其他特約事項第1條記載是否為定型
    化的條款，有無違反消費者保護法第12條之規定，應屬無效
    ？
  (二)系爭抵押權係屬概括最高限額抵押權，有無違背抵押權應從
    屬一定範圍債權之特性，而無效？
  (三)系爭最高限額抵押權擔保之債權，於系爭房地所有權移轉登
    記後，是否即生抵押債務決算之效力，而使系爭抵押權所擔
    保之抵押債務因而確定？即原債務人張明誌、張明清嗣後所
    生之債權是否仍屬原設定抵押權擔保之範圍？
四、本院得心證之理由
(一)關於上開兩造不爭執之事項，有系爭房地登記謄本、抵押權
    設定契約書（含其他約定事項）、授信客戶異動資料、臺灣
    花蓮地方法院民事執行處通知等件在卷可憑，並經本院調取
    臺灣花蓮地方法院97年度執字第12716號民事強制執行卷宗
    核閱無訛，此部分事實堪信為真。本件應審究者厥為上揭爭
    點，爰論述如后。
(二)關於爭點(一)（即本件系爭抵押權設定契約之其他特約事項第
    1條記載為定型化的條款，是否違反消費者保護法第12條之
    規定，應屬無效？）：
    查系爭房地上設定之抵押係訴外人張明清、張明誌於78年3
    月13日與被上訴人訂立，並於同年月15日登記，而消費者保
    護法係於83年1月11日始經公布施行，依法律不溯及既往原
    則，消費者保護法公布施行前已訂立之定型化契約，自無該
    法關於定型化契約條款無效規定之適用，是上訴人主張系爭
    於78年間簽立之抵押權設定契約書附件其他約定事項條款違
    反誠信原則，依消費者保護法第12條規定為無效云云，即非
    有據。
(三)關於爭點(二)（即本件抵押權屬概括最高限額抵押權，是否違
    背抵押權應從屬一定範圍債權之特性而應為無效？）：
  (一)按抵押權所擔保之債權，其種類及範圍，屬於抵押權之內容
    ，依法應經登記，始生物權之效力，惟關於最高限額抵押權
    所擔保之債權，如未於土地登記簿一一記載，在目前可以其
    聲請登記時提出之最高限額抵押權設定契約書，視為登記簿
    之附件，在該契約書上記載之該抵押權所擔保之債權，均認
    為抵押權效力之所及，此最高法院著有84年度台上字第1967
    號判例可參。準此，雖於登記簿上並未將所擔保的債權為登
    記，但只要登記簿內所附最高限額抵押權設定契約書，其所
    記載範圍內的債權，均應為抵押權效力所及，此係遷就於過
    去地政實務並未嚴予要求將所擔保之債權的種類及範圍均詳
    為登記的現實，避免當事人因此發生失權的後果，所不得不
    擴大採認的見解（謝在全著，民法物權論（中），93年8月
    版，第428頁參照）。查系爭房地上設定之最高限額抵押權
    擔保之債權範圍，依土地登記簿附件之抵押權設定契約書其
    他約定事項第1條記載為：「擔保物提供人為擔保債務人對
    抵押權人臺灣中小企業銀行股份有限公司（包括總行及所屬
    各分支機構，以下同），在抵押權設定契約書所定之本金最
    高限額以內，現在（包括過去所負現在尚未清償）及將來所
    負之票據、借款、墊款、保證等債務及其他債務（如應返還
    之押租金等），並包括利息、遲延利息、違約金、實行抵押
    權費用、損害賠償及其他有關費用之清償，特提供前列擔保
    物設定抵押權與抵押權人。」亦即系爭房地擔保債權範圍乃
    包括上開約定事項所載之全部債權。
  (二)次按「最高限額抵押權，係對於債權人一定範圍內之不特定
    債權，預定一最高限額，由債務人或第三人提供抵押物予以
    擔保之特殊抵押權。故最高限額抵押權所擔保債權必須為一
    定範圍內所發生之債權。準此以觀，最高限額抵押權不僅有
    其特定性，且最高限額抵押權係從屬於此一定範圍內之法律
    關係。最高限額抵押權所擔保者，即係此項法律關係所不斷
    發生之債權。該一定範圍之法律關係即為最高限額抵押權之
    基礎關係。至概括最高限額抵押權，因債權人與債務人間無
    基本契約（一定之法律關係）為擔保債權發生之基礎關係，
    尚難認屬有效。」（最高法院90年台上字第1164判決要旨參
    照）。而96年3月20日修正，同年9月28日施行之新增條文民
    法第881條之1第1項對於最高限額抵押權定義為：「稱最高
    限額抵押權者，謂債務人或第三人提供其不動產為擔保，就
    債權人對債務人一定範圍內之不特定債權，在最高限額內設
    定之抵押權」，同條第2項復就最高限額抵押權所擔保的債
    權限制為：「最高限額抵押權所擔保之債權，以由一定法律
    關係所生之債權或基於票據所生之權利為限」，且依民法物
    權編施行法第17條規定：「修正之民法第881條之1至第881
    條之17之規定，除第881條之1第2項、第881條之4第2項、第
    881條之7之規定外，於民法物權編修正施行前設定之最高限
    額抵押權，亦適用之」，即民法第881條之1第1項仍溯及適
    用於修正施行前的最高限額抵押權。
  (三)又查，最高限額抵押權擔保債權之範圍，雖限於由一定法律
    關係所生之債權或基於票據所生之權利，但所稱「一定法律
    關係」得由當事人自由約定，且不以單一為限，如約定多數
    一定法律關係，如具有實質之限定性與客觀之明確性，應即
    屬合法，換言之，最高限額抵押權擔保之債權，並不要求必
    須為「同一法律關係所生」「具有牽連關係之債務」，即使
    用以擔保多數「一定法律關係」，亦屬合法。本件觀諸上開
    其他特約事項第1條之記載「擔保物提供人為擔保債務人對
    抵押權人臺灣中小企業銀行股份有限公司（包括總行及所屬
    各分支機構，以下同），在抵押權設定契約書所定之本金最
    高限額以內，現在（包括過去所負現在尚未清償）及將來所
    負之票據、借款、墊款、保證等債務及其他債務（如應返還
    之押租金等），並包括利息、遲延利息、違約金、實行抵押
    權費用、損害賠償及其他有關費用之清償，特提供前列擔保
    物設定抵押權與抵押權人。」等內容，除「其他債務」無實
    質上限定擔保債權範圍，屬於概括性最高限額抵押權而無效
    外，其他擔保之債權種類明確，範圍尚屬確定，並無違反最
    高限額抵押權應擔保一定範圍債權或從屬一定法律關係所生
    債權之要求，自屬有效，且既經記載於土地登記簿內之契約
    書約定事項，有其公信力，自不受上開一部無效約定之影響
    ，故抵押物之提供人或債務人應受上開有效約定之拘束。從
    而，系爭房地擔保之債務範圍既包含保證債務，當然包括債
    務人張明誌保證奇聖公司對被上訴人之借款債務，當無置疑
    。
(四)關於爭點(三)（即系爭最高限額抵押權擔保之債權，於系爭房
    地所有權移轉登記後，是否即告確定？是否日後所生之債權
    均不再原設定抵押權擔保範圍內？）
  (一)按96年9月28日修正施行之民法第881條之1所定之最高限額
    抵押權，其所擔保之債權，依同條第2項規定，固以由一定
    法律關係所生之債權或基於票據所生之權利為限。惟所謂一
    定法律關係所生之債權，考諸其立法理由，當然包括現有及
    將來可發生之債權，及因繼續性法律關係所生之債權。是此
    種抵押權所擔保之債權，除訂約時已發生之債權外，即將來
    發生之債權，在約定限額之範圍內，亦為抵押權效力所及。
    且該抵押契約如定有存續期間者，訂立契約之目的，顯在擔
    保存續期間內所發生之債權，凡在存續期間所發生之債權，
    皆為抵押權效力所及，於存續期間屆滿前所發生之債權，債
    權人在約定限額範圍內，對於抵押物均享有抵押權，除債權
    人拋棄為其擔保之權利外，自無許抵押人於抵押權存續期間
    屆滿前，任意終止此種契約。縱令嗣後所擔保之債權並未發
    生，僅債權人不得就未發生之債權實行抵押權而已，非謂抵
    押人得於存續期間屆滿前終止契約而享有請求塗銷抵押權設
    定登記之權利（參見最高法院66年台上字第1097號判例及99
    年度台上字第863號判決意旨）。
  (二)查，本件系爭抵押權之存續期間至108年3月12日止，其擔保
    之範圍，依系爭其他約定事項第1條記載（約定），包括債
    務人張明誌現在及將來對上訴人所負之借款、保證等債務等
    情，有系爭抵押權設定契約書（含其他約定事項）在卷可稽
    （原審卷第13頁、第14頁），並經認定如上。而本件系爭最
    高限額抵押權原設定義務人張明誌於移轉系爭房地予上訴人
    時固已清償其本身向被上訴人之貸款債務，但張明誌為奇聖
    公司之法定代理人，其為奇聖公司對被上訴人借款債務之連
    帶保證人，對另案其個人借貸及奇聖公司之借款債務，雖另
    提供不動產為擔保，然上開不動產經拍賣後，被上訴人之債
    權仍未完全受償，且系爭房地上現所執行之債權，係奇聖公
    司對被上訴人之消費借貸債務，而張明誌為該債務之連帶保
    證人等事實，均為兩造所不爭（詳不爭執事項(三)(四)），並據
    本院調取臺灣花蓮地方法院97年度執字第12716號民事強制
    執行卷宗核閱無訛，均如前述，則依上揭意旨及上開設定契
    約書之約定，系爭債務自屬系爭最高限額抵押權擔保之範圍
    ，於系爭債務尚未清償且抵押權存續期間屆至前，系爭最高
    限額抵押權當無消滅之理。又「不動產所有人設定抵押權後
    ，得將不動產讓與他人。但其抵押權不因此而受影響」民法
    第867條定有明文。是雖訴外人張明誌已將系爭房地讓與上
    訴人，然依上開規定，系爭房地上之系爭最高限額抵押權自
    仍不受影響至明。
  (三)至定有存續期間之最高限額抵押契約，未定有決算期者，在
    期間未屆滿前，擔保之債權所由生之契約已合法終止，或因
    其他事由而消滅，且無既存之債權，而將來亦確定不再發生
    債權，其原擔保之存續期間內所可發生之債權已確定不存在
    ，依抵押權之從屬性，應許抵押人請求塗銷抵押權設定登記
    ，固有最高法院83台上字第1055判例可資參照。惟其中所謂
    「其他事由而消滅」於原抵押人移轉抵押物所有權之情形時
    ，應須為最高限額抵押權人所明知且有意拋棄其擔保權利（
    例如出具同意塗銷抵押權之書面）者，始克當之。（最高法
    院99年度台上字第863號判決意旨參酌）。本件證人張明誌
    於本院雖證稱：伊於78年出售系爭房地予上訴人時，有告訴
    被上訴人之承辦員等語（本院卷第75頁），及就何以系爭房
    地最高限額抵押權未辦理塗銷乙節，並稱：係因伊以為伊還
    清就可以了云云（本院卷第76頁），然觀其於本院同日作證
    同時亦證稱：因伊出售房子需辦理塗銷，辦事人員說要清償
    才能塗銷等語（本院卷第75頁），顯見證人張明誌對系爭最
    高限額抵押權須辦理塗銷，始能消滅乙節應有所瞭解，是其
    前開所稱以為清償完畢即可結束云云，洵難採信。而系爭最
    高限額抵押權既遲未辦理塗銷，足見被上訴人並未同意拋棄
    其擔保權利。況且被上訴人主張：本件訴外人張明誌擔任法
    定代理人之奇聖公司於78年5月30日即向被上訴人借貸236萬
    元，張明誌並為該筆借款之連帶保證人，而該筆借款迄至91
    年10月18日始清償完畢等事實，除有被上訴人提出為上訴人
    所不爭執之借據及放款明細資料影本在卷可按外（本院卷第
    67頁至第69之1頁），復據證人張明誌陳證屬實（本院卷第
    76頁），是被上訴人此部分主張之事實堪以認定。由此，益
    證系爭房地於78年8月17日移轉登記予上訴人時，系爭最高
    限額抵押權所擔保之債權並未全部清償完畢，並無已無債權
    存在之情形，是揆諸前開說明，上訴人主張系爭最高限額抵
    押權所擔保之債權，於系爭房地所有權移轉登記後即告確定
    云云，難以採信。
(五)綜上，上訴人主張系爭最高限額抵押權擔保之債權於訴外人
    張明誌移轉所有權登記予上訴人時即告確定，張明誌嗣後對
    被上訴人所負債務已非系爭最高限額抵押權擔保範圍云云，
    並無可採，被上訴人抗辯系爭最高限額抵押權擔保之債權並
    未消滅等語，堪以採信。是上訴人本於民法第767條排除侵
    害請求權，請求被上訴人塗銷系爭最高限額抵押權，並請求
    判決如聲明等，不應准許。原審為上訴人敗訴之判決，並無
    不合。上訴意旨猶執陳詞指摘原判決不當，求予廢棄改判，
    為無理由，應予駁回。
五、本件事證已臻明確，兩造其餘主張、陳述及所提之證據暨攻
    擊防禦方法，核與本件判決之基礎不生影響，爰不一一詳予
    論述，併此敘明。
六、據上論結，本件上訴為無理由，依民事訴訟法第449條第1項
    、第78條，判決如主文。
中    華    民    國    99    年    10    月    22    日
                    民事庭審判長法  官  謝志揚
                                法  官  李水源
                                法  官  許仕楓
以上正本係照原本作成。
如不服本判決，應於收受送達後20日內向本院提出上訴書狀，其
未表明上訴理由者，應於提出上訴後20日內向本院補提理由書狀
（均須按他造當事人之人數附繕本）。上訴時應提出委任律師或
具有律師責格之人之委任狀；委任有律師資格者，另應附具律師
資格證書及釋明委任人與受任人有民事訴訟法第466條之1第l項
但書或第2項（詳附註）所定關係之釋明文書影本。如委任律師
提起上訴者，應一併繳納上訴審裁判費。
附  註：
民事訴訟法第466條之1（第1項、第2項）：
對於第二審判決上訴，上訴人應委任律師為訴訟代理人。但上訴
人或其他法定代理人具有律師資格者，不在此限。
上訴人之配偶、三親等內之血親、二親等內之姻親，或上訴人為
法人、中央或地方機關時，其所屬專任人員具有律師資格並經法
院認為適當者，亦得為第三審訴訟代理人。
中    華    民    國    99    年    10    月    22    日
                                書記官  李德霞

司法院資訊處製作；財團法人民間司法改革基金會備份。
